臺灣苗栗地方法院民事裁定　　　　　　 100年度輔宣字第16號
聲　請　人　程玉蘭
相　對　人　程桂科
　　　　　　程錦科
上列聲請人聲請對相對人為監護宣告事件，本院裁定如下：
    主  文
宣告相對人程桂科（民國六十一年三月十八日出生，身分證統一
編號：Ｚ000000000號）、程錦科（民國六十五年六月
二十六日出生，身分證統一編號：Ｚ000000000號）為
受輔助宣告之人。
選定聲請人程玉蘭（民國六十七年四月十二日出生，身分證統一
編號：Ｚ000000000號）為受輔助宣告之人之輔助人。
程序費用新臺幣壹仟元由受輔助宣告之人負擔。
    理  由
一、按對於因精神障礙或其他心智缺陷，致其為意思表示或受意
    思表示，或辨識其意思表示效果之能力，顯有不足者，法院
    得因本人、配偶、四親等內之親屬、最近一年有同居事實之
    其他親屬、檢察官、主管機關或社會福利機構之聲請，為輔
    助之宣告，民法第15條之1 第1 項定有明文。次按法院對於
    監護之聲請，認為未達民法第14條第1 項之程度，而有輔助
    宣告之原因者，得依聲請或依職權以裁定為輔助之宣告，民
    事訴訟法第624 條之3 第1 項亦有明文規定。
二、本件聲請意旨略以：聲請人為相對人程桂科、程錦科之妹，
    相對人兩人自幼罹患智能障礙，雖經送醫診治，仍不見起色
    ，目前日常生活事務均無法自理，為此請求宣告相對人兩人
    為受監護宣告之人等語，並提出戶籍謄本、相對人之中華民
    國殘障手冊等件為證。另經本院於民國100 年9 月23日實施
    鑑定程序，並於鑑定人即大千綜合醫院何仁琦醫師前訊問相
    對人；(一)相對人程桂科之意識清楚，態度合作，但對於部分
    問題無法回答，且簡易計算能力不佳；(二)相對人程錦科之意
    識清楚，情緒平穩，但對於點呼及問話多以點頭、搖頭及沈
    默微笑回應，有勘驗筆錄在卷可稽。另經鑑定人鑑定結果：
    相對人程桂科、程錦科自幼即可能有智能上問題而造成發展
    過程遲緩的情形，其等學習能力差，因持續有思考鬆散，現
    實感不佳，判斷力及理解力受損，加上測驗表現差，符合智
    能障礙之特徵，故診斷為「智能障礙」。整體而言，在智能
    障礙影響下，相對人程桂科、程錦科之「辨別行為是非」及
    「依辨別而為行為」之能力差，目前之精神狀態已達「精神
    耗弱」，辨識其等意思表示效果之能力顯有不足，達到無法
    妥善處理自己事務之程度，未來改善之機會不高，故符合輔
    助宣告之標準等語，此有大千綜合醫院南勢分院精神鑑定報
    告書2 份在卷可稽。從而，自堪認相對人程桂科、程錦科非
    完全不能辨識其等意思表示之效果，未達應受監護宣告之程
    度，然其等辨識能力顯有不足，故聲請人聲請監護宣告，核
    屬無據，惟相對人程桂科、程錦科仍有受輔助宣告之必要，
    爰依職權宣告相對人程桂科、程錦科為受輔助宣告之人。
三、又按受輔助宣告之人，應置輔助人。法院為輔助之宣告時，
    應依職權就配偶、四親等內之親屬、最近一年有同居事實之
    其他親屬、主管機關、社會福利機構或其他適當之人選定一
    人或數人為輔助人。法院為前項選定及指定前，得命主管機
    關或社會福利機構進行訪視，提出調查報告及建議。輔助之
    聲請人或利害關係人亦得提出相關資料或證據，供法院斟酌
    ，民法第1113條之1 第1 項、第1113條之1 第2 項準用同法
    第1111條定有明文。末按輔助宣告之裁定，應同時選定輔助
    人，並附理由，民事訴訟法第624 條之1 第3 項準用同法第
    604 條第1 項亦有明文規定。經本院函請苗栗縣政府進行訪
    視，該訪視調查報告略以：聲請人表示為處理父親遺產事宜
    ，且避免相對人遭外人欺騙，而導致身份被盜用、信用破產
    或產生不必要之債務，故聲請人與家人溝通後決定提出本件
    聲請。相對人兩人目前與聲請人同住，住屋為屋齡約30年之
    三層樓建築，家中基本傢俱齊全，相對人兩人皆有獨自生活
    空間，生活環境良好。相對人程桂科從事搬貨工人一職已有
    十多年，老闆都會到家中載相對人程桂科上班，並將每月薪
    水新臺幣（下同）約18,000元交給相對人父親，但自相對人
    父親過世後，每月薪資即交由聲請人保管。相對人程桂科於
    92年間與柬埔寨籍妻子結婚，其生活起居皆由妻子照料，兩
    人相處狀況良好，其妻與親友及家中長輩亦互動良好，並會
    協助整理家中生活環境。相對人程錦科因障礙狀況嚴重，且
    認知及學習能力均不及相對人程桂科，故無法外出工作，都
    於家中休養，但相對人程錦科會自行到街上撿拾回收變賣，
    並將所賺金錢拿給聲請人看。相對人程錦科於88年間與越南
    籍妻子結婚，兩人育有一子，生活起居皆由妻子照料。聲請
    人表示相對人兩人出生就有智能障礙，自幼由父母照料，兩
    人不擅於與外人溝通，對於問題都以微笑回應，但會聽取家
    人指導，觀察家中環境可明顯看出有整理，且相對人兩人穿
    著得宜，受照顧狀況良好。相對人兩人每月分別領取身心障
    礙生活補助費3,000 元、4,000 元。聲請人身體狀況良好，
    目前於銅鑼市區便利商店上班，已從事約10年，薪資約2 萬
    多元，現無負債。兩造姊妹程貴美於三義居住，其從事電子
    業作二休二，休假時會回家關心相對人兩人之狀況，聲請人
    亦會與其溝通家中大小事務，故程貴美對於家中狀況相當了
    解。兩造母親潘秀英現年61歲，領有重度智能障礙手冊，生
    活自理能力都無問題，但無法處理相對人兩人之財產及往後
    各項行為上問題。相對人兩人之妻子同於銅鑼工業區塑膠工
    廠擔任作業員，其等薪資皆支付家中及自我生活開銷。聲請
    人表示因相對人兩人之妻子皆為外籍配偶，對於臺灣法律及
    行政流程不太明白，擔心會影響相對人兩人之權益而作罷，
    另聲請人目前無結婚打算，且相對人兩人皆為其兄長，自幼
    即共同生活在一起，相處情形皆良好，經與親友溝通後決定
    由聲請人擔任相對人兩人之監護人，其亦了解監護人應擔負
    之責任等語，此有苗栗縣政府函覆之苗栗縣政府身障監護宣
    告案件訪視調查表1 份在卷可參。本院審酌相對人兩人之妻
    均為外籍配偶，其等雖已取得我國國籍，恐仍無法勝任輔助
    人乙職，又相對人兩人之母潘秀英領有重度智能障礙手冊，
    亦無法擔負輔助人之責；而聲請人為相對人兩人之妹，依前
    開訪視內容觀之，兩造長期共同生活，彼此感情緊密，其有
    意願擔任相對人之輔助人，且經相對人之配偶及全體兄弟姊
    妹出具書面表示同意，足認由其擔任相對人之輔助人，應可
    善盡保護相對人權益之責任，爰依前揭規定，選定聲請人為
    相對人兩人之輔助人。
四、依民事訴訟法第624 條之1 第3 項、第608 條第1 項，裁定
    如主文。
中    華    民    國    100   年    11    月    24    日
                  家事法庭    法  官  曾明玉
以上正本係照原本作成。
如不服本裁定關於選定輔助人部分，應於送達後十日內向本院提
出抗告狀，並繳納抗告費新臺幣壹仟元；其餘關於宣告輔助之部
分，不得抗告。
                              書記官  黃惠雯
中    華    民    國    100   年    11    月    24    日
附錄：
民法第十五條之二：
受輔助宣告之人為下列行為時，應經輔助人同意。但純獲法律上
利益，或依其年齡及身分、日常生活所必需者，不在此限：
一、為獨資、合夥營業或為法人之負責人。
二、為消費借貸、消費寄託、保證、贈與或信託。
三、為訴訟行為。
四、為和解、調解、調處或簽訂仲裁契約。
五、為不動產、船舶、航空器、汽車或其他重要財產之處分、設
    定負擔、買賣、租賃或借貸。
六、為遺產分割、遺贈、拋棄繼承權或其他相關權利。
七、法院依前條聲請權人或輔助人之聲請，所指定之其他行為。
第七十八條至第八十三條規定，於未依前項規定得輔助人同意之
情形，準用之。
第八十五條規定，於輔助人同意受輔助宣告之人為第一項第一款
行為時，準用之。
第一項所列應經同意之行為，無損害受輔助宣告之人利益之虞，
而輔助人仍不為同意時，受輔助宣告之人得逕行聲請法院許可後
為之。